最高法院刑事判決　　　　　　九十四年度台上字第六四００號
　　上　訴　人　戊○○
　　　　　　　　　　　　在押.
　　選任辯護人　林達傑律師
　　上　訴　人　丁○○　男民國.
　　　　　　　　　　　　身分證.
　　　　　　　　　　　　住台灣.
　　　　　　　　　　　　在押.
　　　　　　　　乙○○　男民國.
　　　　　　　　　　　　身分證.
　　　　　　　　　　　　住同上.
　　　　　　　　　　　　住同上.
　　上 列一 人
　　選任辯護人　侯傑中律師
　　上　訴　人　丙○○　男民國.
　　　　　　　　　　　　身分證.
　　　　　　　　　　　　住台灣.
　　選任辯護人　林宇文律師
　　上　訴　人　甲○○　男民國.
　　　　　　　　　　　　身分證.
　　　　　　　　　　　　住台灣.
　　　　　　　　　　　　在押.
　　　　　　　　己○○　男民國.
　　　　　　　　　　　　身分證.
　　　　　　　　　　　　住台灣.
　　　　　　　　　　　　樓在.
　　上 列一 人
　　選任辯護人　舒建中律師
上列上訴人等因違反毒品危害防制條例等罪案件，不服台灣高等
法院中華民國九十四年八月十七日第二審更審判決（九十三年度
上重更(一)字第一九、二九號，起訴案號：台灣基隆地方法院檢察
署九十一年度偵字第一九六一、一九六二、一九六三、一九六四
、二二一七、二六二三、四五八０號，九十一年度偵緝字第二四
四號），提起上訴，本院判決如下：
    主  文
原判決關於戊○○、甲○○、己○○部分撤銷，發回台灣高等法院。
其他上訴駁回。
    理  由
一發回部分：
本件原判決認定上訴人戊○○（綽號豆奶、透抽）、莊良賢（綽
號阿賢或阿正，另案由檢察官偵查中）於民國九十一年三月中旬
，在大陸福建廈門地區，獲悉林金興（綽號「林董」或「鳳梨董
」，由檢察官另案偵查中），欲以海運方式自北韓地區將其所有
一百多公斤之第一級毒品海洛因一批運輸回國販售，需人為其安
排在台灣北部海域之船舶，藉以自北韓運毒回來之船舶（俗稱母
船或大桶），轉運（含接運及交運）該批毒品至俗稱中桶之船舶
，再自中桶船舶接運該批毒品至俗稱小桶之船舶運回台灣地區，
事成後，其願支付高額運輸費情事。戊○○、莊良賢二人認為有
利可圖，雖均明知海洛因為第一級毒品，且係行政院依懲治走私
條例公告管制進出口之物品，不得運輸進入台灣地區販賣，竟仍
與林金興共同基於走私海洛因毒品之犯意聯絡，應允為之安排中
桶船舶及小桶船舶私運該批海洛因毒品入台販售事宜，且由戊○
○邀同知情之上訴人己○○共赴大陸參與運送毒品海洛因計畫。
戊○○回國後，為安排中桶船舶接運大桶船舶上之毒品，於九十
一年四月間，以新台幣（下同）三百萬元代價，央請友人吳叡宇
（原名為吳碧光）介紹丁○○（綽號阿壽，其上訴應予駁回，如
後述）幫忙物色走私中桶船舶，丁○○為謀取仲介船舶之高利，
明知走私之物品為第一級毒品海洛因，竟基於共同走私海洛因毒
品之犯意，於四月中旬，以二百五十萬元代價請杜春火（綽號阿
郎已判刑確定）接洽船舶至海上載運海洛因毒品；杜春火亦明知
走私之物品為毒品，為圖事成後得以分紅，亦基於共同走私海洛
因毒品之犯意聯絡，於同年四月二十日左右，同以二百五十萬元
價格，另商請友人謝金郎駕駛「福生三號」漁船作為中桶船舶，
前往台灣北部海域自母船接、交該批毒品。戊○○於同年月二十
二日確認已找到接運毒品之中桶船舶後，即與己○○於同年四月
二十四日，一起搭乘復興航空ＧＥ三五七號次班機至大陸地區廈
門市。次日下午，戊○○在廈門市文品大廈租屋處，對己○○陳
稱：「林董計劃走私毒品到台灣，由你擔任小桶角色，負責從中
桶接運毒品的工作」等語，邀同己○○參與運送毒品海洛因，己
○○為謀厚利，乃與之共同基於運輸毒品之犯意聯絡，應允提供
小桶船舶「鴻漁一號」並親自擔任該船船長。之後，戊○○即與
己○○、夥同莊良賢及林金興在廈門市○○○路上之「夜夜香茶
館」，研商此次私運毒品之實際路線及接駁經緯度位置等情事。
席間，己○○並向林金興自承是此次運送毒品之小桶船舶船長，
林金興亦親向己○○表示該批毒品運抵台灣後交由戊○○處理，
並承諾事成後給予二百萬元酬勞，且將接駁毒品之經緯度、聯絡
之無線電頻率及與中桶船舶間使用之「阿和、阿勇」的暗語稱號
寫在紙上交與己○○，且特別交代己○○於使用時經緯度應再加
減若干方是正確接運毒品地點。嗣莊良賢認為若中途劫取運輸中
之毒品，如本案未暴發，則渠等即可向林金興詭稱為他人所奪，
而可僅負擔共同出資但免交付販賣毒品利益予林金興之責任，因
而起意強盜殺人奪取運輸中之毒品，以此「黑吃黑」方式獲取暴
利，圖謀在海上劫奪此批由其等負責安排私運之海洛因。戊○○
、己○○亦認為可行，乃與之共同基於強盜殺人及運輸、販賣毒
品海洛因之犯意聯絡，決定共同參與作案。謀定後，分別由莊良
賢負責安排大陸殺手相關事宜；戊○○、己○○二人則於同年四
月二十八日，共同搭乘復興航空ＧＥ三五八號次班機返國，並由
戊○○負責準備槍枝及子彈，協助己○○共同找船接應該殺手；
己○○則將平時由余國明（已判刑確定）駕駛之己○○所有而登
記於其妻陳蓮花名下之「鴻漁一號」漁船取回，作為小桶船舶以
便參與運輸毒品。戊○○明知手槍、子彈係屬槍砲彈藥刀械管制
條例所管制之物，非經主管機關許可，不得持有，為達渠等海上
強盜毒品海洛因之計畫，續於同年四月二十九日下午二時，在台
北縣三重市○○路某地，以十萬元向綽號「阿賓」之不詳姓名年
籍成年男子，購買仿ＢＥＲＥＴＴＡ廠Ｍ九ＡＲＭＥＤ半自動，
槍號ＵＳ九０一一ＭＡＤＥ之金屬改造手槍一把（下稱第一號手
槍）及八顆子彈。同年月二十九日晚上七時許，林金興託某不詳
姓名者，持三十萬元，至基隆火車站交與戊○○作為預付接駁毒
品船舶之定金。同年月三十日中午，戊○○持該三十萬元定金，
在基隆市○○路、安和二路旁（即東帝士大賣場附近），交與丁
○○。丁○○即自行先從中抽取五萬元，再於五月一日中午，將
剩餘之二十五萬元定金，持往基隆市○○區○○街九十六巷三十
五號交予杜春火，杜春火則全數轉交與謝金郎。丁○○為防追查
，另於九十一年五月一日中午一時三十分許，購買000000
0000號及0000000000號等門號之行動電話易付卡
，前者供己使用，後者則交予杜春火做為聯絡私運毒品之用。戊
○○、己○○為接運大陸殺手，另以欲載運大陸偷渡客至日本為
由，以十五萬元之租金，向王志為（業經判決有罪確定）承租其
所有登記在其妻陳秀妹（起訴書及原審判決均誤載為陳秀珠）名
下之「新合益十二號」漁船。王志為因擔心戊○○等以載大陸偷
渡客為幌子實際從事走私或運輸毒品勾當，乃附加條件需指派一
位其信得過之人與渠等同行始同意出租為條件。約成後，戊○○
、己○○迅以七萬元代價，僱請余國明（原任己○○所有之「鴻
漁一號」船長）擔任該航次「新合益十二號」船長。九十一年五
月二日下午一時三十分許、己○○並帶同余國明至基隆市○○街
八十六巷十一號，向王志為表示船長就是余國明等情。同年月二
日下午二時許，在碧砂漁港翁財記商店附近，戊○○並將記載接
、交該批毒品海洛因之經緯度及交貨接貨人員暗語稱謂之紙單二
張（一張寫「阿水、阿順」之紙單用以和大桶船舶聯絡，一張寫
上「阿勇、阿和」之紙單用以和小桶船舶聯絡），親交與丁○○
，並下達明日（五月三日）出海指示，丁○○乃將該二張紙單持
至漁會交予杜春火，杜春火再轉交予「福生三號」船長謝金郎。
當晚戊○○特別駕車載丁○○由基隆市八斗子陸橋出發沿台北縣
瑞芳山區一帶行駛，途中乘機喝令丁○○看緊杜春火注意其切實
與船主聯絡，以免發生意外。己○○按原定計畫於九十一年五月
三日上午十時許，帶同余國明向王志為表示即刻要出港之意，王
志為聞訊後即至基隆市○○區○○路三九六巷三十七號，以三萬
元代價僱請友人陳春枝（已判刑確定）與余國明同行。戊○○、
己○○、王志為、余國明、陳春枝即共同基於直航至大陸地區載
運大陸偷渡客之犯意聯絡，由余國明、陳春枝於三日上午十時四
十五分，駕駛「新合益十二號」漁船由八斗子漁港報關出港，二
人輪流駕駛前往大陸平潭地區準備載運大陸偷渡客。同日中午十
二時許，「福生三號」漁船船長謝金郎、船員謝進聰亦基於共同
走私、運輸第一級毒品之犯意，駕駛「福生三號」漁船自同一漁
港（八斗子漁港）報關出港。三日當晚十時至十一時許，己○○
並電請乙○○代為聯絡大陸地區年籍不詳綽號「小陳」之成年男
子之人蛇，確認該二名大陸人士（實為殺手）是否已如期離境。
同年月四日凌晨一時許，余國明、陳春枝所駕駛之「新合益十二
號」漁船駛抵大陸地區福建省平潭附近（約北緯二五度二十三分
、東經一一九度四十八分）之海域後，即撥打門號000000
00000行動電話，與大陸人士綽號「老六」之不詳姓名年籍
之成年男子聯絡接應大陸偷渡客地點，並順利自某不知名小船接
運二名年約三十歲之不詳姓名年籍之大陸人士（殺手），隨即折
返，直往棉花嶼方向行駛。四日上午十時許，謝金郎所駕駛「福
生三號」抵達預定接貨地點等候。四日中午十二時許，戊○○在
基隆市○○路二七九號「龍頭檳榔攤」，將上開第一號手槍，及
另一把自不詳年籍姓名人士處取得之義大利ＢＥＲＥＴＴＡ廠九
二ＦＳ型半自動手槍，槍號已磨損之手槍一把（下稱第二號手槍
）連同十五顆子彈交與己○○。己○○即將該二把槍械置放於其
所有之「鴻漁一號」漁船駕駛座旁暗艙，中午一時許，己○○即
駕駛「鴻漁一號」漁船自八斗子漁港出港。四日下午六時許，余
國明駕駛「新合益十二號」漁船抵達棉花嶼附近海域（屬我國領
海），使二名大陸地區人民非法進入台灣地區後，如期以小型對
講機聯繫己○○。當晚八時多，己○○到達棉花嶼附近（約北緯
二五度二九分、東經一二二度五分）海域，將余國明所載之該二
名大陸人士接走，並囑咐余國明暫時在原地等候，二名大陸殺手
登上「鴻漁一號」駛離「新合益十二號」後，己○○即將前開戊
○○交付之第一、二號手槍交付予二名大陸殺手。五日凌晨三時
許，謝金郎所駕「福生三號」，自不知船名母船上之不詳姓名年
籍之成年男子接駁大紙箱五只，該紙箱內分別裝有大型黑色塑膠
袋裹裝之第一級毒品海洛因共三百九十塊（一百九十五份，每份
兩塊）海洛因磚及散裝一小包海洛因粉末上船，隨即駛往指定交
貨地點等候小桶船舶。己○○則依原定計畫於凌晨搭載該二名大
陸殺手抵達（北緯二五度五八分、東經一二二度三五分）附近一
帶漂流，伺機自中桶船舶「福生三號」漁船接運毒品，惟因油料
不足，且遲遲未見中桶船舶「福生三號」漁船之蹤影，而欲先行
折返漁港，並於五日上午七時三十分許，暫將該二名大陸殺手藏
置於棉花嶼上，獨自駕駛「鴻漁一號」漁船返回望海巷漁港加油
補給。五日上午八時許，余國明所駕「新合益十二號」漁船，因
聯絡不上己○○又需補給，經請示戊○○後，亦於五日上午十一
時三十分返抵八斗子漁港。之後，丙○○（此時尚不知情）受戊
○○之託轉交一萬元予余國明做為加油補給，戊○○隨後並告訴
余國明加油及補給後，應回棉花嶼海域附近接回該二名大陸殺手
。五日下午二時二十分，余國明及陳春枝復承前共同直航至大陸
地區之概括犯意聯絡，駕駛「新合益十二號」漁船，再度報關出
港繼往棉花嶼海域附近準備接應己○○。同日下午三時許，戊○
○至己○○家中表示「中桶船舶快到了，趕快去載」等情，己○
○即駕駛「鴻漁一號」漁船，於五日下午三時五十五分，二度報
關出港，速至棉花嶼搭載該二名大陸人士。五日下午六時許，己
○○以無線電吩咐余國明在原處等待。晚間九時許，戊○○以電
話告知余國明「半夜後日本船即會趕來」等情。嗣於六日凌晨三
時許，己○○所駕「鴻漁一號」漁船，至北緯二五度五八分、東
經一二二度三四分間，即彭佳嶼東北方三十浬海域附近，以無線
電呼叫「阿和」，經謝金郎回應「阿勇」後，確認謝金郎、謝進
聰所駕駛之「福生三號」漁船為中桶船舶，即向謝金郎示意接駁
該批毒品，「鴻漁一號」、「福生三號」二船甫靠攏，該二名大
陸殺手共同跳上「福生三號」漁船，分持己○○交付之手槍，共
同基於強盜及殺人之概括犯意，由其中一人持上開第二號手槍，
朝謝金郎、謝進聰二人頭胸等處要害射擊，致謝金郎身中四槍、
謝進聰身中六槍，因多發性近距離槍創造成出血神經性休克當場
斃命，由該二名大陸殺手合力將該批毒品海洛因五大紙箱及散裝
一小包搬至「鴻漁一號」漁船。事畢，為免事跡敗露，該二名大
陸殺手均基於共同遺棄屍體、毀壞船隻之犯意聯絡，共同將謝金
郎、謝進聰二人屍體綑綁，繫上「福生三號」漁船之船錨再丟棄
入海中，且將汽油潑灑於「福生三號」船舶表面，放火燒燬「福
生三號」，製造漁船失火發生海難假象，以湮滅罪證並求掩人耳
目，當其等將油布條丟至「福生三號」船艙旁時，載志明疏未注
意閃避，導致臉部、左、右上肢及右下肢被火灼燒所呈二度至三
度燒燙傷。己○○等三人認一切罪證湮滅妥當後，始駕駛「鴻漁
一號」載該二名大陸殺手往棉花嶼海域「新合益十二號」等候處
駛去，途中該二名大陸殺手並將作案槍枝及上開毒品海洛因搬至
「鴻漁一號」駕駛座下密艙藏放。六日凌晨四時許，余國明因一
直聯絡不上己○○，乃再度打電話與戊○○，戊○○囑其「稍安
勿躁，繼續等候」。六日清晨約六時許，在附近作業之「勝榮財
」、「昇發財」、「合和昇」、「新海隆」、「昇得發」、「滿
勝福」及「福昌六十六號」等我國漁船，發現「福生三號」漁船
失火，紛紛前往救難及尋找謝金郎及謝進聰二人下落，但經持續
搜尋數小時均無所獲。六日上午九時，己○○以找不到載運該二
名大陸人士的日本船為由，電請在棉花嶼附近等待的余國明、陳
春枝，駕駛「新合益十二號」漁船，至北緯二五度二三分、東經
一二二度０三分海域，將該二名大陸殺手載回大陸。六日上午九
時十分左右，行政院海岸巡防署海洋巡防總局基隆海巡隊（下稱
基隆海巡隊）及澳底海巡隊，據報後雖即派員前往搶救「福生三
號」。同日上午十一時左右，余國明、陳春枝將此二名大陸人士
載回大陸。己○○則因意外遭火燒燙傷，無法依戊○○預定搶灘
地點上岸之指示，即逕自駕駛「鴻漁一號」漁船回港，並於十二
時五分返回望海巷漁港停泊。下午二時許，戊○○至己○○住處
，得悉該批毒品及作案槍枝藏放於「鴻漁一號」漁船密艙等情，
己○○則隨即前往行政院衛生署基隆醫院轉赴三軍總醫院就醫。
此際，在海中隨風漂流之「福生三號」因火勢過於猛烈，雖經海
巡人員極力滅火搶救仍無法撲滅，迄六日下午三時十六分，乃完
全沉沒海中失去蹤跡。七日凌晨一時四十分許，余國明至平潭海
面附近，將該二名大陸人士交與綽號「老六」所屬人蛇載回大陸
福建。同日凌晨三時許，大陸籍「閩晉漁第五七九八號」漁船，
在東經一二一度五五分、北緯二五度四十分海域作業之際，無意
間以漁網撈起謝金郎、謝進聰屍體，基隆海巡隊幹員據報即前往
處理，七日上午九時三十分左右，將該二人屍體運回八斗子漁港
。七日下午二時五分，余國明、陳春枝所駕駛「新合益十二號」
漁船亦返回八斗子漁港。戊○○復於七日下午三、四時許，在基
隆市○○路二七九號「龍頭檳榔攤」後方，請余國明、乙○○二
人（乙○○之上訴不合法，應予駁回，如後述）隨之同往「鴻漁
一號」漁船上搬運貨物一批。余國明聞訊後即速返自宅拿取水桶
準備搬貨，適綽號「勇仔」之丙○○前來龍頭檳榔攤，戊○○乃
請丙○○一同協助取貨。之後，余國明便騎乘戊○○所有之機車
、乙○○騎乘自己機車搭載丙○○，先後前往望海巷漁港，戊○
○則以「找朋友」為名，向不知情之龍頭檳榔攤老闆吳國賓借得
車號Ｔ八－三六七七號綠色客貨兩用箱型車殿後緊接而至。四人
陸續抵達望海巷漁港，分由余國明至「鴻漁一號」打開駕駛座下
密艙，取出袋口綑綁密封內裝「雙獅地球牌」海洛因之黑色大型
不透明塑膠袋約七、八袋（其中黑色大型不透明塑膠袋有破損一
只），交由停在旁邊之船舶上之丙○○，再由丙○○遞交在岸邊
把風及接應之乙○○，斯時余國明、乙○○及丙○○三人均已知
悉所搬運之貨物為毒品海洛因，仍共同基於運輸第一級毒品海洛
因及運送私運管制之走私物品之犯意聯絡，以接龍方式，將該七
、八袋毒品自「鴻漁一號」船上全部卸下，經鄰船交由岸上坐在
駕駛座上把風及接運之戊○○，使之安全置於上開Ｔ八－三六七
七號休旅車後座。其等於搬運時為免曝光，乙○○曾受戊○○之
囑至堤防附近巡視把風，戊○○於毒品搬置於車內妥當後，將車
子內的毒品運往基隆市○○街山海觀社區Ｕ棟Ｂ三停車場，再由
余國明協助戊○○將該批毒品搬至車號六Ｇ－二０七五號汽車後
車箱暫置。事成後，戊○○返回「龍頭檳榔攤」，再向乙○○、
丙○○等人表示搬運代價為一人五十萬元。下午五時許，戊○○
至山海觀售屋中心獲悉基隆市○○街一七三號Ｖ棟十三樓出租訊
息，乃先支付定金二千元與代租小姐表示承租之意。同日傍晚，
戊○○向乙○○表示，還有二把槍未取出，乙○○聞後因不願前
往尋槍，即逕自騎乘機車回家，三十分鐘後，戊○○乃電詢「東
西（指槍枝）有無尋獲」，乙○○方以「找不到」等詞予以搪塞
。戊○○乃約其至八斗子天橋下會面，見面後，戊○○即以行動
電話聯絡己○○，彼此一番交談後，再將電話交由乙○○接聽，
電話中，己○○告之「東西（指槍枝）放在船上衛星導航系統之
下」，隨後二人各騎機車重回「鴻漁一號」，乙○○上船後再度
假裝找不到虛以委蛇，戊○○不得已始自行上船尋找，並將該二
把槍枝取走。同日晚間八時許，戊○○將第一號手槍棄置在基隆
市○○街基水冷凍廠後山草叢裡，再把第二號槍持往基隆市八斗
子漁港內丟棄。八日上午，戊○○冒用「何志勇」名字，分別於
房屋租賃契約書一式二份上，各蓋上偽刻之「何志勇」印章之印
文，並偽簽「何志勇」署名各一枚（共二枚，其中一份契約滅失
），以每月五千元租金，預支二期，押租一萬元，並將租賃契約
書交予王素真，向不知情之王素真承租上開基隆市○○街一七三
號Ｖ棟十三樓（下稱第一藏毒處所）房屋，足以生損害於王素真
及何志勇等人權益。當晚，在基隆市○○街八十六巷十一號，戊
○○持十萬元付予王志為作為「新合益十二號」之船租。九日晚
間七時許，戊○○速將藏放在車號六Ｇ－二０七五號汽車後車箱
之毒品卸下，改放置在前開第一藏毒處所內。五月九日晚上九時
許，王志為在基隆市○○街上，持三萬元工作費交予陳春枝作為
出海接運二名大陸人士之報酬。五月十一日，己○○自三軍總醫
院出院後，即至中正機場搭乘澳門航空ＮＸ五０五號班機逃往大
陸地區。五月十四日，戊○○將第一藏毒處所鑰匙交其妻王紀英
（由公訴人另案偵查中）保管後，即搭澳門航空ＮＸ六０九號次
班機前往澳門，自澳門進入大陸之珠海地區與莊良賢碰面，並佯
向林金興解釋出事原由、應係何人所為及毒品可能去向要進一步
查證等情，以免東窗事發。上訴人甲○○（綽號骨頭）係莊良賢
昔日好友，為圖暴利，竟於同年五月初起，與莊良賢共同基於販
賣第一級、第三級毒品之犯意聯絡，由莊良賢提供毒品、洽妥買
主、並談妥價格、交易方式與地點，再由甲○○持交毒品予買主
及收取價金，所得則朋分花用，二人謀定後，甲○○即依莊良賢
指示，至台中中港交流道附近向某不知名之成年男子拿取淨重六
公斤一點五六公克之第三級毒品俗名Ｋ他命六包，伺機販賣牟利
。而莊良賢於五月十七日獲知劫奪自「福生三號」之海洛因毒品
去處，先交代戊○○將第一藏毒處所其中一把鑰匙交予甲○○收
執，戊○○即立即自大陸地區打電話告知不知情之友人即計程車
司機李林蒼代為轉交一包東西（鑰匙）予甲○○，隨後再以電話
交代其妻王紀英將第一藏毒處所鑰匙放置在牛皮紙信封袋，持往
基隆火車站交與李林蒼。當晚李林蒼即在基隆火車站前將該鑰匙
交予甲○○。甲○○即於五月十八日搭乘長榮航空ＢＲ八一七號
次班機前往澳門，趕至大陸「拱北」地區與莊良賢會面，莊良賢
當面將記載有第一藏毒處所地址之紙條交予甲○○，囑其返國後
迅將該批毒品移往他處藏放，甲○○明知莊良賢、戊○○持有大
批第一級毒品海洛因，仍與渠等共同基於運輸及販賣（第一級海
洛因）之概括犯意聯絡決意運送管制走私物品，由莊良賢尋找買
主及洽定價格，再由甲○○負責送交毒品及收取價款，謀定後甲
○○即於十九日搭乘長榮航空ＢＲ八０二號次班機返台。二十日
凌晨二時許，甲○○自行至第一藏毒處所清點該批毒品之數量計
一百九十五份（每份為二塊海洛因磚，共計三百九十塊），並於
凌晨二時三十七分點數完畢後，當場以電話向莊良賢報告毒品數
量。凌晨二時四十分再依莊良賢指示以電話與綽號「阿興」之不
詳姓名成年男子聯絡交付毒品事宜，並取走十一塊海洛因磚（每
塊三百五十公克，下同），於凌晨四時許，持往中山高速公路泰
安休息站之加油站前販賣予綽號「阿興」之人，嗣返回其女友陳
小惠在宜蘭市○○路○段一一六巷五弄十七號三樓租屋處。當晚
七、八時，復偕同女友陳小惠駕車至第一藏毒處所，由甲○○拿
取數塊海洛因，與陳小惠共同駕車前往台北縣樹林地區，甲○○
於抵達約定地點後下車，先挖取些許粉末供綽號「阿文」認可後
，即將四塊海洛因售與「阿文」。嗣後，原車返回第一藏毒處，
此時陳小惠已知悉有大量海洛因毒品置放於該處，猶基於幫助甲
○○共同運輸、販賣毒品海洛因之犯意，由甲○○先行計數再由
陳小惠複算之方式，計算屋內毒品海洛因磚之數量，結果發現包
含前開已交付之十五塊海洛因磚在內，短少三十二塊，甲○○乃
以電話告知莊良賢此事，經莊良賢查證後即向甲○○表示為其友
人取走前開短少之海洛因磚（三十二塊）後，由甲○○與陳小惠
以預置之暗紅色大型行李箱取走其中二百六十塊海洛因，載回陳
小惠位於宜蘭市○○路○段一一六巷五弄十七號三樓租屋處所（
下稱第二藏毒處所）放置。二十二日下午四、五時，甲○○復依
莊良賢指示，偕同陳小惠，駕駛其所有車號Ｔ八－六五七五號自
小客車（嗣變更車號為Ｕ五－四０六九號），自第二藏毒處所持
六塊海洛因毒品，至土城交流道附近交與「阿文」後，復至第一
藏毒處所，將其餘八十三塊之海洛因磚載返第二藏毒處所堆放。
五月二十二日晚間十一時十分，戊○○隻身返國，在中正國際機
場入境大廳證照查驗台，經台灣基隆地方法院檢察署檢察官命警
持拘票將之拘提到案，二十二日晚上十一時三十分、二十三日凌
晨一時及一時三十分，警政署刑事警察局第一偵查隊、海岸巡防
署海洋巡防總局、警政署電信警察隊、基隆市警察局第二分局參
與專案之小組成員，同步將余國明、乙○○及丙○○先後拘提到
案。台灣基隆地方法院檢察署檢察官亦率警帶同戊○○，於二十
三日凌晨四時許，在第一藏毒處所，扣得雙獅地球牌海洛因包裝
袋十個、含有毛重五點０七公克、淨重一點二七公克海洛因粉末
（取樣０點一公克鑑驗，後再經法務部調查局鑑定淨重一點０八
公克）、黃色塑膠外包裝五個、透明塑膠包裝袋十個、中型透明
塑膠袋五十五個、大型黑色塑膠袋十八個、手提塑膠袋八個、膠
帶二捲等物（除大型黑色塑膠袋三個、中型透明塑膠袋一個外，
其餘原扣案之雙獅地球牌海洛因包裝袋十個、黃色塑膠外包裝五
個、透明塑膠包裝袋十個、中型透明塑膠袋五十四個、大型黑色
塑膠袋十五個、手提塑膠袋八個、膠帶二捲，均因刑事警察局未
採獲相關跡證而已丟棄滅失）。甲○○復於二十三日下午三、四
時左右，依莊良賢吩咐取出十六塊海洛因，與陳小惠開車前往台
中市○○路，共同將海洛因售與綽號「岳兄」之不詳姓名成年男
子。同月二十四日晚上七、八時，甲○○再度與其女友陳小惠駕
駛車號Ｔ八－六五七五號自小客車至雲林縣台西鄉東勢厝，於二
十五日凌晨三時左右，向綽號「阿文」收取販毒所得之一百七十
七萬元價款，而後約綽號「岳兄」之人在台中地區準備交付二百
八十萬元毒品貨款，嗣於三時三十分許，途經國道一號公路員林
收費站為警持拘票拘提到案。且當場在甲○○所駕車內扣得販賣
毒品所得之現金一百七十七萬元及供聯絡所用之行動電話四具。
同日上午十時許，台灣基隆地方法院檢察署檢察官再率專案小組
成員在第二藏毒處所，扣得現金八萬九千元、毒品海洛因磚三百
二十一塊（淨重一百十四公斤八百三十點一公克、純度百分之八
十八點二，純質淨重一百零一公斤二百八十點一五公克）、及Ｋ
他命六包（毛重六公斤五十五點四八公克、淨重六公斤一點五六
公克）、暗紅色大型皮箱一個等物。五月二十六日上午十一時左
右，戊○○帶同檢警人員，至基隆市○○街基水冷凍廠後山尋回
上開第一號手槍。六月七日上午十時十分，戊○○帶同檢警人員
，至基隆市八斗子漁港內漁會旁北都冷凍廠廢水排水孔附近港內
，由潛水人員李溪源尋回上開第二號手槍。六月十三日下午，循
線查獲杜春火及丁○○，並將之逮捕歸案。己○○於同年六月中
旬，在中國大陸福州市遭大陸武警逮捕，迄同年十月十四日經大
陸武警人員解送至馬祖，交由刑事警察局偵一隊幹員逮捕歸案等
情。因而撤銷第一審關於戊○○、甲○○、己○○部分之判決，
改判論處戊○○共同連續販賣第一級毒品罪刑（處無期徒刑，褫
奪公權終身）；及共同犯強盜罪而故意殺人罪刑（處死刑，褫奪
公權終身）；並定應執行死刑，褫奪公權終身。論處甲○○共同
連續販賣第一級毒品罪刑（處無期徒刑，褫奪公權終身）。論處
己○○共同運輸第一級毒品罪刑（處無期徒刑，褫奪公權終身）
；及共同犯強盜罪而故意殺人罪刑（處死刑，褫奪公權終身），
並定應執行死刑，褫奪公權終身，固均非無見。
惟查：(一)、有罪判決書之事實欄，為判斷其適用法令當否之準據
，應將法院依職權認定與該當犯罪構成要件論罪科刑有關之事實
，為詳實之記載，始足判斷其適用法令之當否。倘若事實欄無此
記載，而理由加以說明，則判決理由失其依據，其判決當然為違
背法令。原判決就大陸殺手所為之遺棄屍體、毀壞船艦犯行，於
理由內說明上訴人戊○○、己○○及莊良賢與該二名大陸人有犯
意聯絡及行為分擔，為共同正犯。然原判決事實欄記載上開犯行
，均為二名大陸殺手所為，並未明確認定記載戊○○、己○○、
莊良賢三人就此犯行有何犯意聯絡及行為分擔。足見此部分理由
說明失其事實之依據，顯有未合。又原判決理由欄說明大陸殺手
二人係一人持槍在旁警戒、押被害人，另一人持槍連續槍殺二被
害人，屬連續殺人犯行，應以一殺人罪論後，再與強盜罪結合。
但原判決事實欄並未明確記載殺人犯行係先後為之，抑同時為之
，致事實不明，亦有可議。(二)、刑法上所謂犯罪行為之吸收關係
，係指其低度行為為高度行為所吸收，或某種犯罪行為之性質或
結果當然含有他罪之成分，自亦當然吸收者而言。原判決認上訴
人戊○○、己○○所犯遺棄屍體罪、毀壞船艦罪係為湮滅強盜故
意殺人犯行所為，應為強盜故意殺人罪所吸收，均不另論罪。然
遺棄屍體行為、毀壞船艦行為與強盜故意殺人行為間，本難謂有
低度行為與高度行為之關係，而強盜故意殺人行為之性質或結果
，又非當然含有遺棄屍體或毀壞船艦之成分，故其彼此間，祇能
謂有刑法第五十五條之牽連關係，乃原判決謂有吸收關係，其適
用法則顯有違誤。(三)、犯一罪而其方法或結果之行為犯他罪者，
為牽連犯，應從一重處斷，刑法第五十五條定有明文。依原判決
事實欄之記載，戊○○、己○○與莊良賢謀議強盜殺人奪取其等
共同運輸中之毒品海洛因，其目的係運輸、走私入境以供販賣獲
取暴利。依此事實之記載，戊○○、己○○所犯強盜而故意殺人
罪與運輸或販賣第一級毒品罪間，即有方法、目的之牽連關係，
惟原判決理由內又認戊○○所犯強盜故意殺人罪與販賣第一級毒
品罪間，己○○所犯強盜故意殺人罪與運輸第一級毒品罪間，犯
意各別，而予分論併罰，亦有事實記載與理由說明相互矛盾及適
用法則不當之違法。(四)、原判決事實欄記載「戊○○、己○○亦
認為可行，乃與之（指莊良賢）共同基於強盜殺人及運輸、販賣
毒品海洛因之犯意聯絡，決定共同參與作案」等情（見原判決第
六頁第十九行至第二十一行），依此事實之認定，己○○亦有共
同販賣海洛因之犯意聯絡，但原判決理由又認己○○未共同販賣
第一級毒品，而僅成立共同運輸第一級毒品罪，難謂無判決理由
矛盾之違誤。(五)、販賣毒品罪，須有以營利之目的而販入或賣出
之行為，始足構成。原判決理由欄說明上訴人甲○○與莊良賢有
共同販賣第三級毒品Ｋ他命之犯行，係犯毒品危害防制條例第四
條第三項之販賣第三級毒品罪。惟查甲○○持有被查獲之Ｋ他命
六包（淨重六公斤一點五六公克），原判決事實欄僅記載甲○○
係依莊良賢指示，至台中中港交流道附近向某不知名之成年男子
拿取，並未認定甲○○係與莊良賢共同販入該Ｋ他命，而甲○○
取得該Ｋ他命後，並無代為出售之販賣行為，則甲○○究竟有無
販賣第三級毒品犯行，原判決事實欄並未明確認定、記載，已有
未合；究竟實情為何？原審未予調查、釐清，亦有調查未盡之違
誤。(六)、原判決以戊○○於己○○等人行兇後尚未返港前，即向
余國明暗示己○○因與妻吵架，己○○要去台東找其妻云云，顯
係欲隱匿己○○將因燒傷住院之情事，足見戊○○有參與強盜殺
人犯行，否則無此異常行止等由（見原判決第四十八頁倒數第九
行至倒數第四行）。然原判決認己○○於大陸殺手放火燒船時被
燒傷之事，在返港前，戊○○已知悉一節，原判決並未說明其憑
以認定之證據與理由，自有理由欠備之疏誤。(七)、原判決理由欄
七說明上訴人甲○○所為販賣第一級毒品及販賣第三級毒品之犯
行，係同一販賣行為所觸犯，為想像競合犯，應從一重之販賣第
一級毒品罪處斷。惟依原判決事實欄七所載，甲○○依共犯莊良
賢之指示取得第一級毒品及取得第三級毒品之時間、地點及方法
並不相同，其連續販賣第一級毒品時，亦未同時販賣第三級毒品
，故原判決認有想像競合關係，顯有未合。(八)、原判決認戊○○
、莊良賢、甲○○等人係為圖暴利，而共同販賣毒品。但原判決
並未說明憑以認定其等有營利情事所憑之證據與理由，難謂無理
由欠備之疏誤。(九)、依原判決事欄所載，大陸二名殺手於彭佳嶼
東北方三十浬海域之公海上完成其強盜殺人、遺棄屍體、毀壞船
艦及將海洛因搬上「鴻漁一號」漁船之犯行後，即於附近海域由
余國明、陳春枝以「新合益十二號」漁船載回大陸，並未參與走
私毒品海洛因進口之犯行。乃原判決於理由欄七又認大陸殺手二
人與戊○○、己○○等人間，就走私第一級毒品進口之犯行，有
犯意聯絡及行為分擔，為共同正犯。足見此部分事實之記載與理
由說明不相符合，有判決理由矛盾之違法。(十)、中華民國船舶未
經主管機關許可，航行至大陸地區，係違反台灣地區與大陸地區
人民關係條例第二十八條之規定，原判決認係違反該條例第二十
八條之一第一項之規定，已有未合。又己○○共犯該條例第八十
條第一項之罪，其犯行有二次，原判決疏未說明應論以連續犯，
亦有未當。另己○○所犯運輸第一級毒品罪及私運管制物品進口
罪，係同一行為所觸犯，為想像競合犯，原判決就此疏未論以想
像競合犯，亦有疏誤。(十一)、查扣之淨重壹點零捌公克之海洛因粉
末，係在第一藏毒處所查獲，足見與甲○○之犯罪無關，原判決
竟於甲○○之主刑後，諭知沒收銷燬之，有適用法則不當之違法
。(十二)、查扣之航跡儀一台、ＳＳＢ無線電機一台、ＷＥＮＤＥＮ
無線電話機一台、中國移動門號00000000000ＳＩＭ
卡一只、儲值卡一只等物，原判決既認係己○○、余國明所有，
供運輸或販賣第一級毒品聯絡所用之物，自應依毒品危害防制條
例第十九條第一項之規定沒收，惟原判決又依刑法第三十八條第
一項第二款之規定沒收，難認適法。又偽造之「何志勇」印章，
原判決諭知沒收時，未載明係偽刻之「何志勇」印章，而僅記載
「偽刻印章」，亦有未當。(十三)、查獲之第一、二級毒品，不問屬
於犯人與否，均沒收銷燬之，但合於醫藥、研究或訓練之用者，
得不予銷燬，毒品危害防制條例第十八條第一項定有明文。本件
查扣之第一級毒品海洛因，其中十公克已由法務部依「醫藥或研
究用毒品及器具管理辦法」第六條之規定，准予內政部警政署刑
事警察局領用，有法務部函在卷可憑（見上重更(一)字第一九號卷
(一)第二六六頁），乃原判決對該十公克海洛因仍為應予銷燬之諭
知，自有未洽。(十四)、原判決認上訴人戊○○明知「福生三號」接
、交毒品之經緯度有二處，卻僅向法務部調查局航業海員調查處
（下稱海調處）人員檢舉其中中桶與大桶船舶接運毒品之位置，
另一處中桶船交運毒品與小桶船之位置則隱匿未告知海調處人員
等情（見原判決第六十三頁第二十一行至第二十三行）。惟戊○
○辯稱其僅持有大桶船與中桶船接運毒品位置之經緯度，並未隱
瞞中桶船交毒品予小桶船之位置等語（見上重更(一)字第一九號卷
(三)第一四六頁至第一四八頁），其所辯為何不足採信，原判決未
說明其理由，有判決理由欠備之可議。(十五)、戊○○辯稱其向海調
處提供之資訊，並非絕對不可能憑以查緝本案之毒品走私，並請
求就此送請海岸巡防署鑑定（見上重更(一)字第一九號卷(一)第一四
六頁至第一四九頁），原審就此未予調查，又未說明不須調查之
理由，亦有未洽。(十六)、原判決認戊○○已知丁○○專門用以聯絡
私運毒品之專線新電話（即0000000000），卻匿而不
報，只提供丁○○舊電話（即0000000000）與海調處
人員，該專線新電話則於談妥重要具體運毒訊息，且福生三號已
自大桶船舶接運毒品後，再向海調處人員陳報等情（見原判決第
六十三頁第二十六行至第三十一行）。然原判決事實欄四記載丁
○○係為防追查，而於九十一年五月一日中午購買000000
0000號易付卡行動電話門號等情，則戊○○於九十一年四月
十五日提供丁○○即仲介人之電話予海調處時，該000000
0000號易付卡電話既尚未購得，自無法提供海調處，而係提
供原使用之0000000000號電話號碼，並於九十一年五
月五日晚再提供上開新電話予海調處人員（見重訴字第一五號卷
(三)第十五頁至第十六頁），其所為陳報似無違常情，故原判決認
戊○○有匿而不報丁○○之新電話號碼情事，似與卷內資料不盡
相符，亦有未當。綜上，上訴人戊○○、甲○○、己○○指摘原
判決上開部分違背法令，尚非全無理由，應認仍有發回更審之原
因。
二上訴駁回部分：
按刑事訴訟法第三百七十七條規定，上訴於第三審法院，非以判
決違背法令為理由，不得為之。是提起第三審上訴，應以原判決
違背法令為理由，係屬法定要件。如果上訴理由書狀並未依據卷
內訴訟資料，具體指摘原判決不適用何種法則或如何適用不當，
或所指摘原判決違法情事，顯與法律規定得為第三審上訴理由之
違法情形，不相適合時，均應認其上訴為違背法律上之程式，予
以駁回。本件上訴人丁○○上訴意旨略稱：丁○○與戊○○本不
認識，戊○○係透過其友人吳叡宇介紹幫助物色走私中桶船舶，
而戊○○係海調處線民，並於九十一年四月中旬向海調處舉發此
次走私毒品案，且提供丁○○日常使用之行動電話號碼予海調處
，以為監聽，是丁○○本無仲介走私船舶之意思，係因戊○○之
誘陷所致始觸犯刑章，原判決對此有利丁○○之事證，未說明其
不可採之理由，有判決不備理由之違法等語。上訴人乙○○、丙
○○上訴意旨則略稱：(一)、乙○○於警詢及偵查中係供稱幫戊○
○搬運之物可能是毒品等語，顯然不確知是搬運毒品；丙○○於
警詢及偵查中亦稱：被警逮捕後，由警方之告知才知道是毒品。
乙○○、丙○○於搬運時既未認識所運輸者為毒品海洛因，自不
構成運輸第一級毒品罪，原判決以丙○○事後主觀上懷疑所搬運
之物可能為毒品之詞，及以乙○○出於推想或附和檢察官訊問之
詞，認定二人成立運輸、走私第一級毒品罪，顯與罪疑唯輕、無
罪推定之原則相違。(二)、證人余國明於第一審法院九十一年一月
二十一日審理時所為其搬運系爭毒品時，其中有一袋塑膠袋有勾
破，伊有看到袋內東西是以牛皮紙包著，牛皮紙包裝上印有二隻
獅子等語之供詞，與事實不符，蓋同案被告甲○○於第一審法院
九十一年十一月二十八日證稱：系爭毒品四塊包裝在一起，外面
用黃色的塑膠袋包裝，再用黑色塑膠袋裝著，從外面看不到裡面
之東西等語甚詳。況余國明一人之認知與丙○○、乙○○並不相
干，且余國明之陳述之憑信性為何，原審未予釐清，即遽以其陳
述作為認定犯罪事實之依據，亦有未當等語。
惟查證據之取捨與其證明力之判斷，以及事實有無之認定，屬事
實審法院之職權，苟其取捨證據與判斷證據證明力並不違背經驗
法則及論理法則，即不容任意指為違法，而執為第三審適法之上
訴理由。本件原審認定上訴人丁○○、乙○○、丙○○等人有原
判決所載共同運輸第一級毒品海洛因之犯行，係以：(一)、丁○○
受戊○○之請託，以二百五十萬元代價轉請杜春火接洽船舶至海
上載運、走私之海洛因，杜春火乃商請謝金郎駕駛福生三號漁船
作為中桶船舶，前往運輸、走私海洛因等情部分：丁○○雖辯稱
當初戊○○託伊幫忙找船時，伊不知是要運輸毒品，以為要載香
菸云云。但查該事實業據丁○○於警詢、偵查及第一審調查時坦
承不諱，核與杜春火、戊○○於偵查中及戊○○於第一審審理中
所述情節相符，而謝金郎與謝進聰確有駕駛福生三號漁船出海接
運系爭海洛因，該毒品經法務部調查局鑑定結果，確屬第一級毒
品海洛因，亦有鑑定通知書可稽，足見丁○○之犯行事證明確，
其所辯為不足採。(二)、乙○○、丙○○受戊○○之託，與戊○○
、余國明共同將系爭海洛因從鴻漁一號漁船上搬運至戊○○駕駛
之休旅車內，再由戊○○載運至基隆市○○街山海觀社區Ｕ棟Ｂ
三停車場內停放部分：上訴人乙○○、丙○○於原審審理中雖均
辯稱伊等搬運時，不知所搬運之物為海洛因云云。惟查乙○○於
警詢及檢察官偵訊時供稱：搬運之物感覺是一塊一塊的，感覺是
毒品等語，於第一審就聲請羈押之調查時亦供承：有幫忙運毒，
我是一去就知道要運毒等語；上訴人丙○○於警詢時供稱：搬運
時感覺不是什麼好東西，應該是違禁品，槍、毒之類的東西等語
，於檢察官偵訊時供稱：是搬運一塊一塊類似磚塊東西，提時有
一袋裡面除感覺是毒品海洛因磚塊外，還覺得有金屬碰撞聲音，
搬的時候才知道是毒品之類的東西等語，於第一審就聲請羈押調
查時亦供承：在搬的時候有感覺應該是毒品等語；余國明於檢察
官偵查、第一審就聲請羈押之調查時及審理時均供證：伊於搬運
過程中知道是搬毒品，當戊○○說要給伊五十萬元時，更確定是
毒品等語；戊○○於警詢及偵查中亦供稱：當時伊告訴乙○○、
丙○○、余國明等人說：「己○○出事了，要幫他去取貨」，因
為塑膠袋有破掉，而且是一塊一塊的，所以知道是毒品等語。經
核上開四人供述內容大致相符，足見乙○○、丙○○搬運毒品時
，已知其為毒品海洛因，二人所辯不知情云云，亦不足取。核上
訴人丁○○所為，係犯毒品危害防制條例第四條第一項之運輸第
一級毒品罪、修正前懲治走私條例第二條第三項、第一項之私運
管制物品進口未遂罪，依想像競合犯規定，從一重之運輸第一級
毒品罪處斷；上訴人乙○○、丙○○所為，係犯毒品危害防制條
例第四條第一項之運輸第一級毒品罪、修正前懲治走私條例第三
條第一項運送管制進口之走私物品罪，依想像競合犯規定，從一
重之運輸第一級毒品罪處斷。並均依刑法第五十九條規定減輕其
刑，再酌情量處丁○○有期徒刑拾壹年，量處乙○○、丙○○各
有期徒刑柒年。已詳其所憑證據及認定之理由。並指駁、說明
其等三人所辯不知要運輸毒品云云，何以為不足採信之理由。所
為論斷，均有卷存證據資料可資覆按。從形式上觀察，並無違背
法令之情形存在。查所謂「陷害教唆」，係指犯罪行為人原不具
犯罪之故意，純因司法警察之設計教唆，始萌生犯意，進而著手
實施犯罪構成要件行為之謂。本件上訴人丁○○係受共犯戊○○
之教唆請託而犯罪，並非受警察或海調處調查員之教唆而犯罪，
戊○○縱為海調處之線民，其為本案之犯行，亦非受海調處調查
員之教唆而為之，故丁○○上訴意旨謂其因戊○○之誘陷致為仲
介走私船舶行為，應不成立犯罪，並謂此係有利其之證據，原判
決未說明不加採納之理由，有判決不備理由之違法云云，尚有誤
會，自非合法之上訴理由。共犯余國明於第一審法院九十一年一
月二十一日審理時所為其於搬運毒品時，有看見塑膠袋內以牛皮
紙包裝，上面印有二隻獅子圖樣之塊狀物等語，原判決並未引用
為認定乙○○、丙○○犯罪之證據，乙○○、丙○○上訴意旨謂
原審未查明余國明上開供述是否與事實相符，即遽採用該供述認
定其二人犯罪云云，亦非依據卷內資料執為指摘之適法上訴理由
。至於乙○○、丙○○曾自白犯罪，其自白為何足堪採信，其等
事後翻異前詞，否認搬運時知悉是搬運毒品海洛因，何以不足採
信，原判決均已說明其憑以認定之證據與理由，上訴意旨就原審
已調查及依憑證據所為認事採證職權之合法行使，依憑己見，任
意指摘為違法，並重為事實之爭執，否認犯罪，殊與法律規定得
為第三審上訴理由之違法情形不相適合。衡以前開說明，此部分
之上訴為違背法律上之程式，應予駁回。
據上論結，應依刑事訴訟法第三百九十七條、第四百零一條、第
三百九十五條前段，判決如主文。
中　　華　　民　　國　九十四　年　 十一 　月　 十七 　日
                      最高法院刑事第十庭
                          審判長法官  陳　正　庸
                                法官  賴　忠　星
                                法官  王　居　財
                                法官  林　開　任
                                法官  林　立　華
      本件正本證明與原本無異
                                      書  記  官
中　　華　　民　　國　九十四　年　 十一 　月　二十八　日
                                                      Ｋ
